【裁判字號】    94,上更(一),348
【裁判日期】    950607
【裁判案由】    強盜等
【裁判全文】
臺灣高等法院刑事判決             94年度上更(一)字第348號
    上  訴  人
    即  被  告  壬○○
                庚○○
    上二人共同
    選任辯護人  巨克安律師
    上  訴  人
    即  被  告  丁○○
                丙○○
                癸○○
                辛○○
                己○○
                乙○○
    上六人共同
    指定辯護人  本院公設辯護人 甲○○
上列上訴人等因強盜等案件，不服臺灣桃園地方法院88年度重訴
字第29號，中華民國90年10月30日第一審判決（起訴案號：臺灣
桃園地方法院檢察署88年度偵字第6387號、第12776號；併辦案
號同檢察署88年度他字第1956號），提起上訴，經判決後，由最
高法院發回更審，本院判決如下：
    主  文
原判決關於丁○○、乙○○、壬○○、庚○○、癸○○、丙○○
、辛○○、己○○部分均撤銷。
丙○○共同以非法方法剝奪人之行動自由，累犯，處有期徒刑壹
年。扣案之鋁球棒壹支沒收。
庚○○共同以非法方法剝奪人之行動自由，處有期徒刑壹年。扣
案之鋁球棒壹支沒收。
丁○○、乙○○共同以非法方法剝奪人之行動自由，各處有期徒
刑拾月。扣案之鋁球棒壹支沒收。
辛○○、己○○共同以非法方法剝奪人之行動自由，累犯，各處
有期徒刑陸月，如易科罰金，以參佰元折算壹日。扣案之鋁球棒
壹支沒收。
壬○○、癸○○共同以非法方法剝奪人之行動自由，各處有期徒
刑陸月，如易科罰金，以參佰元折算壹日。扣案之鋁球棒壹支沒
收。
    事  實
一、丁○○（綽號排骨）曾有過失致死、偽造有價證券前科，其
    中於民國（下同）73年間因過失致死案件，經台灣基隆地方
    法院判處有期徒刑6月，如易科罰金，以30元折算1日確定，
    並於74年7月2日執行完畢，76年間因偽造有價證券案件，經
    台灣台北地方法院判處有期徒刑3年6月，後經上訴本院撤銷
    原判，改判有期徒刑1年9月，再經上訴最高法院駁回上訴，
    嗣經裁定減刑為有期徒刑10月15日，並於80年1月1日執行完
    畢（不構成累犯）；乙○○曾有賭博、詐欺前科，其中於74
    年間因賭博案件，經台灣基隆地方法院判處有期徒刑6月，
    罰金5千元，有期徒刑如易科罰金，以30元折算1日，罰金如
    易服勞役，以30元折算1日。於81年間因詐欺案件，經原審
    法院判處有期徒刑3月，後經上訴本院於82年7月29日駁回上
    訴確定，並於83年4月19日執行完畢（不構成累犯）；庚○○曾於79年間因詐欺案件，經原審法院判處有期徒刑1年8月
    ，後經上訴本院於80年3月6日撤銷改判有期徒刑1年減為有
    期徒刑6月確定，並於82年7月12日執行完畢（不構成累犯）
    ；丙○○曾有違反麻醉藥品管理條例及違反肅清煙毒條例前
    科，其中於80年間因違反麻醉藥品管理條例案件，經原審法
    院判處有期徒刑7月，緩刑3年。又因違反麻醉藥品管理條例
    案件，於83年4月18日經原審法院判處有期徒刑9月確定，再
    因煙毒等案件，於84年10月30日經原審法院判處有期徒刑2
    年確定，後二罪經原審法院裁定定應執行有期徒刑2年7月，
    接續執行，於86年3月27日縮短刑期假釋出監，並於87年9月
    6日縮短刑期假釋期滿執行完畢；癸○○於80年間因妨害自
    由案件，經原審法院判處有期徒刑5月，緩刑3年確定，緩刑
    期滿未經撤銷（不構成累犯）；辛○○於82年間因非法吸用
    化學合成麻醉藥品、收受贓物、煙毒案件，分別經原審法院
    判處有期徒刑5月、3月、3年，並定應執行有期徒刑3年2月
    ，後經上訴本院駁回上訴確定，自84年11月15日開始執行，
    於86年4月18日假釋出監交付保護管束，並於87年8月26日縮
    刑期滿執行完畢；己○○於82年間因施用毒品，經台灣板橋
    地方法院判處有期徒刑3年確定，於85年10月1日縮刑期滿執
    行完畢；於86年間因違反麻醉藥品管理條例案件，經原審法
    院判處有期徒刑6月，如易科罰金，以3百元折算1日確定，
    並於87年3月19日易科罰金執行完畢。
二、丁○○、乙○○二人自87年底起，多次前往由子○○、戊○○（已判決確定）於桃園縣大溪鎮○○里○○鄰○○路○段60
    巷17號所經營之賭博場所賭博財物，後經由同為賭客之林麗
    珠介紹認識庚○○，再經庚○○之介紹而認識壬○○。丁○○、乙○○二人因在子○○、戊○○所經營之賭場賭博輸款
    甚多，並聽林麗珠轉述該賭場有詐賭情事，因而認為遭到子
    ○○、戊○○及其他同桌賭客詐賭，乃打算追回所賭輸之款
    項，便於88年4月25日晚上，在桃園縣桃園市○○路某餐廳
    ，共同謀議如何使詐賭現形，並使子○○、戊○○返還其等
    先前所輸掉之款項，並決定邀由庚○○再行出面邀集壬○○
    、丙○○、癸○○、辛○○、己○○等人共同實施。依上開
    議定之計劃內容，先推派由丁○○、乙○○、壬○○於88年
    4月25日23時許，至上開賭博場所賭博，而壬○○前往賭博
    前，即先至庚○○位於桃園縣桃園市○○○街11號住處向丙○○借取不具殺傷力之玩具槍一支（未扣案）以備使用，另
    由庚○○負責聯絡丙○○等人，於翌日（即26日）集聚在上
    開賭博場所附近之「紅蟳賓館」，等候壬○○等人來電後再
    一同前往上開賭博場所實施原定追回輸款之行動。丁○○、
    乙○○、壬○○在上開賭博場所賭博，中途丁○○先上樓休
    息，迄88年4月26日15時30分許，已賭多時之壬○○因認賭
    客丑○○、楊珮君之動作奇怪，懷疑有詐賭，便由壬○○拿
    出上開玩具槍並扯斷電話線，向同桌賭客丑○○、楊珮君及
    戊○○揚稱：「通通不要動」，同時由乙○○以其所有之行
    動電話通知與其等有犯意聯絡之庚○○及經由庚○○聯繫而
    與其等達成犯意聯絡之癸○○、丙○○、辛○○、己○○等
    人速來，約15分鐘後，由癸○○駕駛丙○○所有車號V2─
    5271號之自用小客車，載同庚○○、丙○○、辛○○、己○○趕抵謝宅，丁○○、乙○○應聲開門，壬○○、庚○○等
    人隨即按原議向戊○○、子○○斥責詐賭，要求還款，當場
    庚○○、丙○○、辛○○、壬○○、癸○○及己○○並分持
    丙○○所有之鋁球棒、上開賭博場所內子○○所有之拐杖鎖
    、剪刀、螺絲起子出手毆打子○○、戊○○、丑○○，致(1)
    子○○受有左肘關節挫傷及瘀血係三指大小、上腹部挫傷二
    處、瘀血各係二指大小、左下肢微瘀點之傷害、(2)戊○○受
    有左肩胛部後挫傷和瘀血係二指大小、左上膊及左前臂挫傷
    和瘀血各係一指大小、腰前正中挫傷及瘀點、腹部（胃部）
    挫傷及瘀血係二指大小之傷害、(3)丑○○則受有左第七肋骨
    骨折之傷害。並逕自取走賭桌上現款17萬5千元（其中包括
    楊珮君部分7萬5千元、丑○○部分10萬元），楊珮君皮包內
    現款5萬元，及戊○○隨身1萬2500元之現款，作為被詐賭之
    賠償金。是時，因戊○○、子○○仍堅決否認詐賭並表示無
    款解決，壬○○乃以電話聯絡於上述毆打戊○○等人同時佯
    裝無關離去之丁○○、乙○○折返進行所謂被詐賭款之金額
    對質後，丁○○、乙○○二人即再度相偕離去，庚○○等人
    見戊○○仍以無款解決相應，即由壬○○上二樓對先前由其
    與辛○○強押上二樓房間，並由辛○○控制之楊珮君指示「
    俟其拉下鐵門始可離去」一事完畢，庚○○等人乃基於以非
    法方法剝奪人之行動自由之犯意聯絡，議由丙○○、辛○○
    、癸○○負責強押子○○、戊○○坐上子○○所有由丙○○
    駕駛車號KH─1155號之自用小客車；壬○○、庚○○、己○○負責強押丑○○坐上由庚○○駕駛上開丙○○所有之自用
    小客車；而於是日（26日）16時40分許，將子○○、戊○○
    、丑○○等人載至桃園縣桃園市○○路「麗仕賓館」，並將
    之分別押入該賓館208號、209號房間。之後，子○○畏不敢
    言，戊○○仍堅詞「無詐賭、無款」；丙○○則對戊○○恫
    稱：若不交錢出來，就把你們活埋等語，並不時出手毆打戊○○，其間，丙○○另將丑○○載至桃園縣桃園市○○路「
    蒙地卡羅汽車賓館」釋放，迄是日22時許，戊○○、子○○
    因不能抗拒而均屈允分別交付現款15萬元，及由戊○○簽發
    面額2百萬元之本票，與載明「戊○○於民國88年元月23 號
    ，由徐竹青、乙○○每人委託合伙（按夥之誤）資金各新台
    幣1佰萬元整，共新台幣2佰萬元整，並言明於中華民國88
    年4月30日前將資金歸還」之借據各一紙，再由子○○在上
    開本票上背書及在借據上簽名為連帶保證人。隨即，由癸○○持丙○○所有之鋁棒一支在旁威嚇，而壬○○、辛○○、
    癸○○負責押載子○○至桃園縣大溪鎮附近「南興郵局」提
    領5萬元、「大溪鎮農會」提領4萬5千元，子○○並將上開
    提領之9萬5千元連同皮包內現款1萬5千元共11萬元交付在旁
    監控之壬○○；庚○○、丙○○、己○○則負責押載戊○○
    先至桃園縣桃園市○○路、慈文路附近合作金庫提領8萬元
    交付身旁監控之庚○○後，再押載戊○○返家，嗣於88年4
    月27日0時55分許，其等在同縣平鎮市○○路188巷口，陪同
    戊○○返回該巷25號住處取款7萬元交付之際，為警查獲，
    當場扣得壬○○身上之1萬4980元，庚○○身上之9萬6820元
    、行動電話1支，癸○○身上之2600元、行動電話1支、呼叫
    器1個，丙○○身上之1萬2千元、偽鈔（仟元鈔）2張、手提
    箱1個、手套3付、行動電話2支、呼叫器1個、充電器4組、
    瑞士刀1支、木棍1支、鋁球棒1支，辛○○所有之行動電話1
    支、呼叫器1個，子○○所有之拐杖鎖1支、剪刀1支、扁鑽
    （實為螺絲起子）1支，及分別由壬○○、庚○○所持有追
    討之輸款賠償共19萬元。
三、案經子○○、戊○○、丑○○訴由桃園縣警察局大溪分局報
    請臺灣桃園地方法院檢察署檢察官偵查起訴及臺灣桃園地方
    法院檢察署檢察官自動檢舉偵查起訴。
    理  由
一、證據能力之說明：
（一）按被告以外之人於審判外之言詞或書面陳述，除法律有規
      定者外，不得作為證據。被告以外之人於偵查中向檢察官
      所為之陳述，除顯有不可信之情況者外，得為證據。被告
      以外之人於審判外之陳述，雖不符前4條之規定，而經當
      事人於審判程序同意作為證據，法院審酌該言詞陳述或書
      面陳述作成時之情況，認為適當者，亦得為證據。當事人
      、代理人或辯護人於法院調查證據時，知有第159條第1項
      不得為證據之情形，而未於言詞辯論終結前聲明異議者，
      視為有前項之同意。刑事訴訟法第159條第1項、第159條
      之1第2項及第159條之5分別定有明文。
（二）查上訴人即被告丁○○、壬○○、庚○○、丙○○、癸○○、辛○○、己○○、乙○○等八人及其辯護人於本院審
      理程序中，起訴書所列楊珮君、丑○○、葉國基、林麗珠
      所言之證據能力部分均未表示意見，且未於本案言詞辯論
      終結前聲明異議，本院審酌證人楊珮君、丑○○、葉國基
      、林麗珠之警詢、偵查筆錄，並無顯不可信之情況，亦無
      不適當之情形，故證人楊珮君、丑○○、葉國基、林麗珠
      之警詢、偵查中所為之陳述，依刑事訴訟法第159條之1第
      2項、第159條之5之規定，自有證據能力。
（三）另被告壬○○於本院審理時陳稱：伊的自白是被逼的，不
      實在，實際上沒有槍云云（見本院95年5月24日審判程序
      筆錄）。惟查被告壬○○自偵查、原審、本院前審以迄本
      院準備程序中，均未提出自白非任意性之抗辯，直至本院
      審判程序中方提出此項抗辯，實有違常情。況被告壬○○
      案發當時有攜帶玩具槍前往乙節，除經被告壬○○於警訊
      及偵查中供認在卷外，核與證人楊珮君、丑○○之證述、
      告訴人戊○○之指述一致，足認被告壬○○於警訊及偵查
      中所為之上開供述應係出於其任意性之陳述且與事實相符
      ，依法自有證據能力。
二、被告丁○○、壬○○、庚○○、丙○○、癸○○、辛○○、
    己○○、乙○○等八人固均坦認因認子○○、戊○○與同桌
    賭客詐賭，而於上揭時地要求子○○、戊○○交還先前賭博
    所輸款項等事實，惟均辯稱：冤枉的，子○○、戊○○確實
    有詐賭，渠等沒有搶、沒有押人云云。被告丁○○另辯稱：
    伊是詐賭之受害者，被詐賭約80多萬元等語；被告庚○○另
    辯稱：有發生衝突，但沒有綁，本來要在他們的場子談，後
    來因為有人來電，為了怕發生意外，所以約出去外面談，提
    款是他們自願的，他們的行動自由沒有受到限制等語；被告
    丙○○另辯稱：對方有承認詐賭，伊只是去看看，在那裏有
    發生衝突，但沒有妨害自由等語；被告乙○○另辯稱：林麗
    珠有告訴伊對方詐賭的事，伊輸的最多，約120多萬元，被
    詐賭弄得傾家蕩產等語。
三、經查：
（一）按刑法上之強盜罪，以有為自己或第三人不法所有之意圖
      為構成要件之一，若奪取財物係基於他種目的，而非出於
      不法所有之意思者，縱其行為違法，要不成立強盜罪（最
      高法院21年上字第18號判例參照）。又擄人勒贖罪，須預
      有不法得財之意思而施行強暴、脅迫，將被害人擄至自己
      勢力範圍之內，希圖其出款贖回者始能成立。若初無得財
      意思，而僅用非法方法剝奪人之行動自由以洩忿或藉此以
      圖要挾者，祇能構成妨害自由罪，要難以擄人勒贖論（最
      高法院23年上字第625號判例參照）。
（二）本案係因被告丁○○、乙○○經由案外人林麗珠之轉述得
      知，而認上開賭場有詐賭情事，便與庚○○、壬○○謀議
      取回被詐賭所輸之款項，並由庚○○出面邀集丙○○、癸○○、辛○○、己○○等人共同實施取回被詐賭所輸款項
      之計劃。此可參證人林麗珠於偵查中稱：「（問：何以到
      庭？）『清』（指丁○○）、『芳』（指乙○○）…88年
      1月左右，去『惠』（指戊○○）家賭才認識他們二人，
      本件事後第2天，『清』來找我說『達』（指壬○○）說
      詐賭，問我有無參與，我說有，是『惠』找我詐賭與同桌
      賭客（也是惠叫的）用手勢，所謂套牌支方式，看什麼牌
      ，比什麼給什麼牌，與『惠』說好分詐額1/3，至少60萬
      元以上，我從88年1月至2月期間，共做20幾次，『鐘』（
      指子○○）有時會找我去，也是一樣分詐額1/3，20幾次
      詐賭合作的有男有女，約4、5個，無從聯絡。『鐘』是內
      場負責人，做倒茶收抽頭金，我去詐賭20幾次，約2、3次
      一桌3人配合，其他都2人配合。我說1/3是指2人配合。
      即另1/3歸『惠』，如3人配合，我分1/4，那『惠』分1/4
      ，抽頭部分歸『鐘』。『惠』所分詐款是否與『鐘』分不
      清楚，但確定『鐘』聯絡我詐賭過，且知該場詐賭，我今
      日來是自首詐欺。」（見偵字第6387號卷第388頁）。而
      林麗珠於原審調查程序中亦稱：「（問：誰與你配合？）
      不一定，都是成年人，男、女皆有。（問：詐賭的錢如何
      分？）分3份，我，配合的人及戊○○。子○○有抽頭。
      （問：贏來的錢？）每次贏約10幾20萬，都花掉了。（問
      ：在詐賭時有無詐過丁○○？）有。20幾次。（問：一星
      期賭幾次？）4、5次，不一定是假日。（問：為何幫丁○○及乙○○出頭？）因詐賭導至盜匪案，不說出來，我會
      良心不安。丁○○在案發前10天左右，有領90幾萬出來，
      因我看他們輸得很慘。」（見原審卷第一宗第141頁）、
      「（問：如何認識？）戊○○及子○○叫我去詐賭，之前
      他們先找林麗雲，林才找我去幫他們。（問：如何分帳？
      ）三三分，謝抽頭，我分1/3，對手1/3，戊○○1/3；（
      問：何時幫他們？）從案發前幾個月，對手不一定，有林
      麗雲，其他不知名字。（問：其他被告如何認識？）丁○○、乙○○是來賭的受害者。是有一天林麗雲、我與徐三
      人吃飯時，林先透露有問題，我也如此表示叫他們不要來
      賭，因我認為他們輸的太慘了，我之前就認識庚○○了，
      後來吃飯時，許也有來。（問：如何詐賭？）跟對手用手
      勢比。」（見原審卷第二宗第211頁、第212頁）。且查告
      訴人戊○○於警訊中即稱：「電話撥通了，壬○○就接過
      去說：『這裡有人詐賭，你們快過來』。」（見上開偵查
      卷第47頁）。證人即賭客丑○○於原審訊問中則稱：「（
      問：當時壬○○叫你們不要動時，有無說你們詐賭，叫你
      們把錢拿出來？）他有說我們詐賭，我跟他說我們牌沒怎
      樣。」（見原審卷第一宗第244頁反面）；丑○○於本院
      前審訊問時亦稱：「（問：帶你到賓館的人是否有表示說
      戊○○有詐賭？）我有聽到他們是這麼說。」（見本院前
      審卷第142頁）。堪認被告丁○○、壬○○、庚○○、丙○○、癸○○、辛○○、己○○、乙○○係為取回之前被
      詐賭所款項，所為主觀上尚無為自己或第三人不法所有之
      意圖，自與強盜行為有間。至子○○、戊○○、丑○○等
      雖否認有詐賭之事，然依林麗珠所述子○○、戊○○係詐
      賭事件之主謀，丑○○則係配合詐賭之作手，而依社會通
      念觀之，詐賭行為係一不名譽之行為，或可謂參與詐賭之
      人如遭他人發現詐賭之情事，不僅須返還所詐騙之財物外
      ，其人格信用亦隨之破產，衡情子○○、戊○○、丑○○
      等當然會否認有詐賭，惟本件之子○○、戊○○、丑○○
      等之詐賭事件，除有林麗珠之供述外，尚有戊○○親筆所
      書寫包含林麗珠（佳佳）在內之詐賭作手名單及包含被告
      徐竹青（排骨）在內之受害賭客名單在卷可稽（見原審卷
      第146頁），堪認子○○、戊○○、丑○○等確有詐賭行
      為（此即為最高法院發回意旨第二點所指摘之事項）。
（三）且被告丁○○、乙○○、壬○○先行賭博多時始當場查獲
      詐賭，嗣後被告丁○○、壬○○、庚○○、丙○○、癸○○、辛○○、己○○、乙○○等對於在場另一名女賭客楊
      珮君僅令其留在賭場，要楊珮君待其等離去後再離開，若
      謂被告等有強盜行為，豈會由其中三人先行賭博待查獲詐
      賭後方通知其他被告到場，嗣後又豈會留下楊珮君讓其有
      報警之機會。再觀本案查獲時之情況，據證人即員警葉國
      基於原審訊問中稱：「（問：抓到車時，他們有無走？）
      沒有。他們留在車上，我們到時，他們車子從邊慢慢要靠
      出來，我們正對面將他們攔住，他們並沒有抗拒。」（見
      原審卷第一宗第290頁）、「（問：查獲現場情形？）我
      們的警員先在戊○○他家附近埋伏，等我們到時，他們的
      車子剛好起動要離開，我們就攔查該車，攔查後，戊○○
      及他先生才從裡面出來，看不出來有任何人控制他們的行
      動。（問：攔查時車裡的人有無抗拒的情形？）攔查時，
      車子還是慢慢移動，我們就以車子攔，我們有出示證件及
      配槍，他們就停車下來受檢，沒有抵抗的動作」（見原審
      卷第二宗第108頁、第109頁）。可見當時戊○○之配偶停
      留在家中，被告等要求戊○○回家取款，任由戊○○自行
      進入其家中，若謂被告等有強盜行為，豈可能任由戊○○
      回家並獨自進入屋內取款而讓其有逃脫之機會。且被告等
      遇警盤查時，並未有任何反抗行為即停車受檢，亦與一般
      強盜者遇警追捕即強力逃脫之行為有間，是尚難認被告等
      有強盜犯行。
（四）至子○○、戊○○、丑○○等雖否認有詐賭之事，然如上
      所述依林麗珠所述子○○、戊○○係詐賭事件之主謀，丑
      ○○則係配合詐賭之作手，而依社會通念觀之，詐賭行為
      係一不名譽之行為，或可謂參與詐賭之人如遭他人發現詐
      賭之情事，不僅須返還所詐騙之財物外，其人格信用亦隨
      之破產，衡情子○○、戊○○、丑○○等當然會否認有詐
      賭，惟本件之子○○、戊○○、丑○○等之詐賭事件，除
      有林麗珠之供述外，尚有戊○○親筆所書寫包含林麗珠（
      佳佳）在內之詐賭作手名單及包含被告徐竹青（排骨）在
      內之受害賭客名單在卷可稽（見原審卷第146頁），且被
      告壬○○所稱有當場舉發子○○、戊○○、丑○○等詐賭
      之測謊鑑定經研判後亦呈未說謊（詳後述），堪認子○○
      、戊○○、丑○○等確有詐賭行為。另被告丁○○被詐賭
      之金額約80多萬元、被告乙○○被詐賭之金額約120多萬
      元，業據被告丁○○、乙○○供述在卷（見本院94年9月
      19日準備程序筆錄），合計共200多萬元，果如長期被詐
      ，金額本難精算，該項金額與被告等所強取或強令被害人
      等交付之總金額尚非顯不相當，尚難認被告等有故意藉此
      強取及逼令被害人等交付超過被告徐、李二人實際賭輸金
      額之情形，併予敘明（此即為最高法院發回意旨第二點所
      指摘之事項）。
（五）被告壬○○於案發當時有攜帶上開玩具槍前往上開賭博場
      所，後並拿出上開玩具槍，向同桌賭客丑○○、楊珮君及
      戊○○揚稱：「通通不要動」等情，業經被告壬○○於警
      訊及偵查中供認在卷（見上開偵查卷第16頁反面、第101
      頁反面），並核與證人楊珮君、丑○○之證述、告訴人戊○○之指述一致，且告訴人戊○○於本院前審訊問中亦稱
      ：「壬○○。他把槍拿出來的時候，我看就認為是假槍。
      其實當時大家都是誤會一場。」（見本院前審卷第107頁
      ），足認被告壬○○於警訊及偵查中所為之上開供述應屬
      真實可採，而被告壬○○於原審、本院前審及本院審理中
      翻異前詞否認曾攜帶玩具槍一支前往等情，實難憑信。據
      之，堪認被告壬○○於案發當時確曾以持用玩具槍之方式
      ，對在場之丑○○、楊珮君、戊○○等人施以脅迫，剝奪
      其等行動自由。
（六）再查，案發當時被告庚○○等人數多達六人，來勢洶洶，
      而告訴人子○○、戊○○既受眾人圍毆，生命、身體安全
      ，已面臨現實急迫之危害，在對方人多勢眾環伺之下，若
      未及時抽身遠颺避難，往後際遇當會更加不利，告訴人等
      當亦深諳此情，職是，倘非告訴人等已身不由己，失卻但
      憑己意決事之餘地，依經驗法則，既然噩運當頭，禍害臨
      身，其尋詞藉由，設法開溜避逃，尚嫌未及，殊無自願陪
      同被告庚○○等人至他處商談事宜之可能，由此可見，斯
      時告訴人戊○○、子○○之行動自由顯已受束遭制，此再
      徵諸證人楊珮君於警訊中證稱：「…強押著屋主子○○、
      張小姐及羅姓男子不知道到什麼地方」等語（見上開偵查
      卷第五一頁正面），且被告壬○○於警訊承明：「…當時
      我叫乙○○打電話叫庚○○來，庚○○帶辛○○、癸○○
      、丙○○、己○○等人來，欲要回乙○○、排骨（丁○○
      ）前日所輸的錢，所以擄走屋主子○○」（見上開偵查卷
      第16頁反面），被告癸○○於警訊供承：：「…要逼房東
      （子○○）及戊○○等人將詐賭所得之財物還予我朋友…
      大夥強行押走子○○及戊○○」（見上開偵查卷第二九頁
      反面），及被告己○○於警訊供稱：「…一直至26日下午
      17時許，將戊○○、子○○及丑○○押走至桃園市○○路
      麗仕賓館」（見上開偵查卷第36頁正面）各等語益明。是
      全程中，告訴人戊○○等之行動自由均遭被告庚○○等人
      之剝奪及拘束，而陷於不能抗拒之情，極為彰明，被告庚○○等於原審審理程序中辯稱：當日是告訴人等主動提議
      至他處商談償還事宜云云，明顯不實，核屬卸責之詞，不
      足採信。
（七）被告丁○○、乙○○、庚○○、壬○○就本案於事前謀議
      ，再由被告庚○○邀集他人共同參與，即透過被告庚○○
      與被告丙○○、癸○○、辛○○、己○○達成犯意聯絡，
      並由被告庚○○等共同前往上開賭博場所為上開傷害、剝
      奪行動自由之行為，是被告丁○○等八人就上開傷害、剝
      奪行動自由等犯行，有犯意聯絡及行為分擔一節，至堪認
      定。
（八）至被告丁○○、乙○○雖辯稱：其等只是委託被告庚○○
      、壬○○處理被詐賭一事，並未參與，亦不知任何犯罪行
      為云云，然被告丁○○等對於案發當時由被告乙○○打電
      話通知被告庚○○等前來、其等幫被告庚○○等人開門進
      入上開賭博場所等情亦不否認，且被告丁○○並於偵查中
      供稱：「（問：本件情況？）…黃（明達）打行動給芳（
      指乙○○），叫我們回來後，問輸多少，…，就叫我們回
      去，再來時就看到4、5個男及1女，其中1男問我要不要叫
      惠吐出來，我沒回答，惠、鐘看起來有被打，改稱：現場
      只看到鐘被打一巴掌，惠事後聽說有被打，賭客丑○○被
      叫到樓上，另一女楊珮君也是賭客在樓下，沒被打蹲在牆
      邊，鐘、惠看來很害怕，隆也是」等語（見上開偵查卷第
      305頁反面、第306頁正面），足見被告丁○○、乙○○就
      被告庚○○等對告訴人戊○○等所為之傷害等行為實無法
      諉為不知，而被告庚○○等所為之上開傷害、剝奪行動自
      由犯行要非逾越被告丁○○、乙○○事前與被告庚○○等
      共同謀議之範圍。
（九）按測謊鑑定（polygraph test，or lie detector），係
      依一般人在說謊時，會產生遲疑、緊張、恐懼、不安等心
      理波動現象，乃以科學方法，由鑑定人利用測謊儀器，將
      受測者之上開情緒波動反應情形加以紀錄，用以分析判斷
      受測者之供述是否違反其內心之真意而屬虛偽不實。故測
      謊鑑定，倘鑑定人具備專業之知識技能，復基於保障緘默
      權而事先獲得受測者之同意，所使用之測謊儀器及其測試
      之問題與方法又具專業可靠性時，該測謊結果，如就有利
      之供述，經鑑定人分析判斷有不實之情緒波動反應，依補
      強性法則，雖不得作為有罪判決之唯一證據，但非無證據
      能力，仍得供裁判之佐證，其證明力如何，事實審法院有
      自由判斷之職權；反之，若其有利之供述，經鑑定並無任
      何虛偽供述之情緒波動反應，又無其他合法之積極證據足
      以證明該部分之犯罪事實時，即可印證其真實性，非不得
      為有利於受測者之認定，最高法院88年度台上字第2936號
      判決參照。依法務部調查局91年4月12日調科參字第0910
      0112020號測謊報告書，被告壬○○稱：「（一）案發時
      其有抓獲丑○○、楊佩君二人詐賭；（二）、其有當場舉
      發丑○○、楊佩君二人詐賭。上述問題經測試無情緒波動
      之反應，研判未說謊。」（見本院前審卷第192頁），參
      酌前開事證，佐以此測謊鑑定，更可認被告壬○○主觀上
      確實係認為戊○○、子○○之賭場詐賭，為取回丁○○、
      乙○○被詐賭所輸款項方為本案犯行，其主觀上當無為自
      己或第三人不法所有之意圖甚明。
（十）此外復有借據乙紙、提款照片11幀、華南商業銀行活期儲
      蓄存款存摺影本3紙、桃園縣大溪鎮農會活期儲蓄存款存
      摺影本5紙、診斷證明書3紙（子○○、戊○○、丑○○各
      乙紙）附卷為憑（附於上開偵查卷第62頁、第343頁至第
      345頁、第310頁至第317頁、第60頁、第61頁、第302頁）
      及被告丙○○所有，供被告等犯罪用之鋁球棒1支，告訴
      人子○○所有，供被告等犯罪用之拐杖鎖1支、剪刀1支、
      扁鑽（實為螺絲起子）1支，追回輸款所得19萬元等扣案
      為證。綜上事證，被告丁○○等八人所辯顯係事後避重就
      輕之詞，委無足取。本件罪證明確，被告丁○○等八人右
      揭犯行洵堪認定，均應依法論科。
四、核被告丁○○、壬○○、庚○○、丙○○、癸○○、辛○○
    、己○○、乙○○所為，均係犯刑法第277條第1項之普通傷
    害罪及同法第302條剝奪行動自由罪。公意意旨認被告等上
    開所為應另論刑法第304條第1項之強制罪，尚有未洽。再按
    ，以自己共同犯罪之意思，事先同謀，而由其中一部分人實
    施犯罪之行為者，為共同正犯（釋字第109號解釋參照）；
    又數人共同意思之聯絡，不以直接發生者為限，亦可經由中
    間人之聯繫而達成（最高法院77年台上字第2135號判例參照
    ），基此，被告丁○○、乙○○既以自己共同犯罪之意思，
    與被告庚○○、壬○○事先同謀，則被告丁○○、乙○○雖
    未實施犯罪之行為，然仍無法據之邀免其等共同正犯之責任
    ，另被告丙○○、癸○○、辛○○、己○○既皆係經由被告
    庚○○之聯繫而參與本件犯罪，雖與被告丁○○、乙○○、
    壬○○間並未有直接共同犯意之聯絡，亦無礙其等與被告丁○○、乙○○、壬○○間共同意思聯絡之達成，是被告丁○○等八人就上開傷害、剝奪行動自由犯行，有犯意聯絡及行
    為分擔，為共同正犯。被告丁○○等人八人所為上開傷害、
    剝奪行動自由犯行，係一共同行為侵害數人之法益，屬想像
    競合犯，應從一重處斷。又被告丁○○等八人所犯上開傷害
    罪與剝奪行動自由罪間，有方法結果之牽連關係，為牽連犯
    ，應從一重剝奪行動自由罪處斷。至公訴意旨認被告等所為
    強押告訴人子○○、戊○○，致使其等不能抗拒而交付財物
    之部分行為均係犯廢止前懲治盜匪條例第2條第1項第9款之
    擄人勒贖及第5條第1項第1款之普通強盜罪嫌，然被告等強
    押挾持告訴人子○○、戊○○之目的，僅在以控制告訴人等
    之行動自由之方法，逼使告訴人等返還先前所輸賭款，並非
    如公訴人所指被告等人係為取贖方擄走告訴人等及為自己或
    第三人不法之所有而為強盜犯行，是被告等上開所為均係犯
    刑法第302條剝奪行動自由罪，起訴法條容有未洽，惟起訴
    基本事實相同，爰依法變更起訴法條。另被告等在上開賭博
    場所、麗仕賓館等處接續所為之剝奪行動自由行為，時間、
    場合密接，顯係基於接續犯意為之，均應論以單純一罪，公
    訴意旨認被告等此部分犯行，係屬連續犯，亦有誤會。末查
    ，被告丙○○、辛○○、己○○有如事實欄一所載犯罪科刑
    情形，有本院被告全國前案紀錄表在卷可查，其等於5年內
    再犯本件有期徒刑以上之罪，均為累犯，各應依法加重其刑
    。
五、原審就被告丁○○、壬○○、庚○○、丙○○、癸○○、辛○○、己○○、乙○○部分據以論罪科刑，固非無見，惟查
    原判決認被告丁○○、壬○○、庚○○、丙○○、癸○○、
    辛○○、己○○、乙○○等所為係意圖為自己不法所有，以
    強暴、脅迫致使不能抗拒而取他人之物，認彼等犯強盜罪，
    尚有未洽；被告丁○○、壬○○、庚○○、丙○○、癸○○
    、辛○○、己○○、乙○○上訴意旨否認有不法所有之意圖
    ，亦有理由；原判決既有上揭可議之處，仍屬無可維持，應
    由本院將原判決撤銷改判。爰審酌被告丁○○、壬○○、庚○○、丙○○、癸○○、辛○○、己○○、乙○○等主觀上
    係為取回被詐賭輸去之款項之犯罪動機、用強暴手段攻擊被
    害人成如事實欄所示之傷害、及以不法方法剝奪之內之行動
    自由，所生危害程度甚鉅及犯罪後之態度等一切情狀，按其
    情節分別量處如主文第二項至第六項所示之刑。就被告壬○○、癸○○、辛○○、己○○部分，因渠等行為後，刑法第
    41條已於90年1月10日修正公布施行，修正後第41條已修正
    為：「犯最重本刑為5年以下有期徒刑以下之刑之罪，而受6
    個月以下有期徒刑或拘役之宣告，因身體、教育、職業、家
    庭之關係或其他正當事由，執行顯有困難者，得以1元以上3
    元以下折算1日，易科罰金。但確因不執行所宣告之刑，難
    收矯正之效，或難以維持法秩序者，不在此限。」、「併合
    處罰之數罪，均有前項情形，其應執行之刑逾6月者，亦同
    。」較之原第41條規定：「犯最重本刑為3年以下有期徒刑
    以下之刑之罪，而受6月以下有期徒刑或拘役之宣告，因身
    體、教育、職業或家庭之關係，執行顯有困難者，得以1元
    以上3元以下折算1日，易科罰金。」比較新舊法之適用，應
    以修正後之規定顯較有利於被告壬○○、癸○○、辛○○、
    己○○，自應適用新法，又前述易科罰金之折算標準，業據
    罰金罰鍰提高標準條例第2條前段規定，就其原定數額提高
    為1百倍折算1日；並就被告壬○○、癸○○、辛○○、己○○部分均依新法諭知易科罰金之折算標準。
六、扣案之被告壬○○所有之1萬4980元，被告庚○○所有之9萬
    6820元、行動電話1支，被告癸○○所有之2600元、行動電
    話1支、呼叫器1個，被告丙○○所有之1萬2千元、偽鈔（仟
    元鈔）2張、手提箱1個、手套3付、行動電話2支、呼叫器1
    個、充電器4組、瑞士刀1支（經送鑑定非屬槍砲彈藥刀械管
    制條例所列管刀械，有桃園縣警察局88年5月18日桃警保字
    第67797號函附於上開偵查卷第341頁可稽）、木棍1支、鋁
    球棒1支，被告辛○○所有之行動電話1支、呼叫器1個，告
    訴人子○○所有之拐杖鎖1支、剪刀1支、扁鑽（實為螺絲起
    子）1支（經送鑑定非屬槍砲彈藥刀械管制條例所列管刀械
    ，有桃園縣警察局88年5月18日桃警保字第67797號函附於上
    開偵查卷第341頁可稽）等物，其中被告丙○○所有之鋁球
    棒1支係供被告等犯本件傷害、剝奪行動自由罪所用之物，
    業據告訴人子○○指述在卷，應依刑法第38條第1項第2款之
    規定宣告沒收之；至扣案之拐杖鎖1支、剪刀1支、扁鑽（實
    為螺絲起子）1支雖係供被告等犯本件之罪所用之物，然係
    告訴人子○○所有一節，業據告訴人子○○於原審審理中陳
    稱明確，爰不依法宣告沒收之。另其餘之上開各扣案物品，
    雖分屬被告等所有，然並無積極之證據足以證明與本件犯罪
    有關，且該些物品性質上亦非屬違禁物，是尚乏沒收之依據
    ，不予宣告沒收之。
據上論斷，應依刑事訴訟法第369條第1項前段、第364條、第299
條第1項前段、第300條，刑法第28條、第277條第1項、第302條
第1項、第55條、第47條、第2條第1項前段、（修正後）第41條
第1項，第38條第1項第2款，罰金罰鍰提高標準條例第1條前段、
第2條，判決如主文。
本案經檢察官沈明彥到庭執行職務。
中    華    民    國    95    年    6     月    7     日
                  刑事第八庭審判長法  官  鄭文肅
                                  法  官  江國華
                                  法  官  楊炳禎
以上正本證明與原本無異。
如不服本判決，應於收受送達後10日內向本院提出上訴書狀，其
未敘述上訴之理由者並得於提起上訴後10日內向本院補提理由書
（均須按他造當事人之人數附繕本）。
                                  書記官  廖素花
中    華    民    國    95    年    6     月    8     日
附錄：本案論罪科刑法條全文
刑法第277條第1項
傷害人之身體或健康者，處三年以下有期徒刑，拘役或一千元以
下罰金。
刑法第302條第1項
私行拘禁或以其他非法方法，剝奪人之行動自由者，處五年以下
有期徒刑、拘役或三百元以下罰金。


司法院資訊處製作；財團法人民間司法改革基金會備份。
